【裁判字號】    98,訴,307
【裁判日期】    980511
【裁判案由】    侵權行為損害賠償
【裁判全文】
臺灣高雄地方法院民事判決               98年度訴字第307號
原      告  甲○○
訴訟代理人  蘇俊誠律師
複 代理 人  蘇榮達律師
被      告  丁○○
            俊在企業有限公司
法定代理人  乙○○
共      同
訴訟代理人  利美利律師
被      告  台灣自來水股份有限公司
法定代理人  丙○○
訴訟代理人  吳剛魁律師
上列當事人間因業務過失傷害案件，經原告提起刑事附帶民事訴
訟，請求侵權行為損害賠償（96年度簡附民字第95號），由本院
刑事庭裁定移送前來，經本院於民國98年4 月27日言詞辯論終結
，判決如下：
    主    文
被告丁○○、俊在企業有限公司應連帶給付原告新台幣柒拾陸萬
零玖拾壹元，及被告丁○○自民國九十六年十二月十四日起、被
告俊在企業有限公司自民國九十六年十一月三十日起，均至清償
日止，按年息百分之五計算之利息。
原告其餘之訴駁回。
訴訟費用由原告負擔。
本判決第一項於原告以新台幣貳拾伍萬元為被告丁○○、俊在企
業有限公司供擔保後，得假執行。但被告丁○○、俊在企業有限
公司如以新台幣柒拾陸萬零玖拾壹元為原告預供擔保後，得免為
假執行。
原告其餘假執行之聲請駁回。
    事  實  及  理  由
一、按訴狀送達後，原告不得將原訴變更或追加他訴，但請求之
    基礎事實同一者、擴張或減縮應受判決事項聲明者，不在此
    限；民事訴訟法第255 條第1 項第2 、3 款定有明文。本件
    原告起訴時請求被告丁○○及俊在企業有限公司（下稱俊在
    公司）應連帶給付新台幣（下同）2,477,894 元，及自起訴
    狀繕本送達翌日起至清償日止，按年息百分之5 計算之利息
    。嗣於訴訟中追加被告台灣自來水股份有限公司（下稱自來
    水公司），並減縮聲明被告丁○○及俊在公司或被告丁○○
    及自來水公司應連帶給付2,413,822 元，及均自起訴狀繕本
    送達翌日起至清償日止，按年息百分之5 計算之利息。依首
    揭規定，自應准許。
二、原告主張：
  (一)被告丁○○為俊在公司之工地安全主任，負責工地現場施工
    安全。被告丁○○於民國95年8 月2 日下午3 時許，在高雄
    市○○○街與自強二路口（下稱系爭路口）施作俊在公司承
    攬自來水公司之汰換管線工程（下稱系爭工程）時，未依規
    定設置安全警告標誌、安全椎及橫桿，且未將瀝青混擬土面
    層夯實整平，適原告沿光復三街由東向西徒步行經系爭路口
    ，身體陷入新鋪設溫度高達攝氏100 至200 度瀝青中動彈不
    得，受有「雙下肢（腿）、左手掌燒傷2 至3 度，15% 總體
    表面積」等傷害。又被告丁○○受僱俊在公司，於執行職務
    時，不法侵害原告權利，依民法第188 條第1 項規定，俊在
    公司自應負連帶賠償責任。再者，自來水公司為系爭工程定
    作人，負有監工及監造之責，疏於監督查核，致俊在公司及
    被告丁○○之施工有前開過失，終致原告受有前開傷害，依
    民法第185 條第1 項規定，自來水公司亦應與被告丁○○負
    共同侵權行為責任。
  (二)原告請求賠償之項目及金額，分述如下：
  1.醫療費用部分：原告受有上開傷害，支出醫療費用（含健保
    費用）計606,037 元。
  2.看護費用部分：原告因傷及兩側下肢，無法行動，日常生活
    需他人協助，而有看護照顧之必要，自95年8 月3 日起至95
    年9 月16日止，扣除加護病房期間5 日，計40日，每日以2,
    000 元計算，計受有看護費用損失80,000元。
  3.增加生活上之需要費用部分：原告住院期間，大小便無法自
    理，需用看護墊及成人紙尿布，增加看護墊1,090 元、成人
    紙尿布4,785 元之支出；且需長期使用嬰兒油、乳液塗抹及
    穿著彈性衣，而增加嬰兒油1,950 元、乳液12,020元及彈性
    衣14,300元之支出。又原告受傷住院，需購買陪病床供陪病
    之人睡覺休息，受有陪病床5,000 元之損失；且原告自宅為
    無電梯4 樓公寓，因膝蓋無法彎曲，致無法上下樓梯，只得
    暫居父母親住處，自95年9 月16日出院起至96年9 月15 日
    止，計1 年，每月以15,000元計算，計受有住居津貼18萬元
    損失，合計219,145 元。
  4.交通費部分：原告自住處前往醫院就診，每趟往返計程車資
    約為240 元，以16次計算，計3,840 元。又於95年8 月2 日
    事故發生後，原告之家屬自台北前往高雄之機票費用4,520
    元，及自機場前往高雄醫學大學附設中和紀念醫院（下稱高
    醫）之計程車資280 元。是原告自得請求交通費用支出計8,
    640 元。
  5.精神慰撫金部分：原告受此傷害，痛苦不堪，所受驚嚇，亦
    難以磨滅，且有嚴重後遺症，需面對漫長歲月之復健治療，
    爰請求精神慰藉金150 萬元。
  6.綜上所述，原告所得主張之金額計2,413,822元。
  (三)並聲明：(1)被告丁○○及俊在公司或被告丁○○及自來水公
    司應連帶給付原告2,413,822 元，及均自起訴狀繕本送達之
    翌日起至清償日止，按年息百分之5 計算之利息。(2)願供擔
    保，請准予宣告假執行。
三、被告則以：
  (一)被告雖有未於系爭工程之施工人員及機械車輛出入口（下稱
    系爭工程出入口）設置管制人員之疏失；然原告明知系爭路
    口有放置安全錐、橫桿，及尚有施工車輛、機械停在現場，
    等待繼續鋪設瀝青，即系爭工程仍在施工中，卻疏未注意，
    逕自系爭工程出入口進入，欲以此方式通行至該路口轉角之
    「優士尼烘焙咖啡專賣店」，是原告顯已違反道路交通安全
    規則第134 條第1 、2 款之規定，就本件損害之發生亦與有
    過失，依民法第217 條規定減輕賠償金額。
  (二)原告所得請求醫療費部分，應限於實際自負額，是原告請求
    健保給付醫療費用部分，自應扣除。又原告所列就醫計程車
    資部分，未見提出任何收據以為證明，且原告家屬之機票費
    用及計程車資，非屬本件損害賠償範圍，應予剔除。另原告
    固受有傷害，惟依醫院函示可知，原告下肢仍可行走，且受
    傷部位之皮膚雖無法排汗及無油脂腺分泌、無知覺，然尚可
    由身體其他部位皮膚排汗，並可藉由相關方法防止皮膚乾燥
    ，復參酌原告年齡及其他相關資料，原告請求精神慰撫金15
    0 萬元，乃屬過高。
  (三)依自來水公司與俊在公司之工程合約約定，自來水公司僅為
    監造，與在場監工有別，即自來水公司因恐承包商偷工減料
    ，成立監造小組監督廠商，以期提升廠商施工品質，而與專
    職全天候在現場監工有別，是原告泛言被告自來水公司應負
    監工、監造之責，疏於監督查核，係誤解工程監造計劃書之
    意旨，其主張顯不可採。又自來水公司就系爭工程之定作及
    指示，並無任何過失，與民法第189 條定作人之責任不符。
    再者，系爭工程施工管理部分，應由俊在公司全權負責，並
    由被告丁○○實際負責監工，且本件係因被告丁○○疏未在
    系爭工程出入口設置管制人員，及原告未遵守道路交通安全
    規則行走，擅闖施工現場所致，故自來水公司並無任何過失
    ，而有所謂應負共同侵權責任之情事。
  (四)並均聲明：(1)原告之訴駁回。(2)如受不利判決，請准供擔保
    免予假執行。
四、兩造不爭執之事項及簡化之爭點為：
  (一)兩造不爭執事項：
  1.原告於95年8 月2 日下午3 時許，徒步行經高雄市○○○街
    與自強二路口時，因被告丁○○疏未注意應在系爭工程出入
    口設置管制人員，以管制出入人員之過失，致原告踏入新鋪
    設溫度高達攝氏100 至200 度瀝青中，受有「雙下肢（腿）
    、左手掌燒傷2 至3 度，15% 總體表面積」等傷害。
  2.被告丁○○受僱俊在公司，擔任系爭工程之工地安全主任。
    又系爭工程為自來水公司委由俊在公司承作。
  3.被告丁○○因業務過失傷害案件，經本院96年度簡字第4006
    號（下稱系爭刑案）判處有期徒刑6 月，減為有期徒刑3 月
    確定。
  4.原告因本件事故受有傷害，包含健保給付之醫療費用計606,
    037 元。並增加生活上之需要：看護墊1,090 元、成人紙尿
    布4,785 元、嬰兒油1,950 元、彈性衣14,300元及乳液12,0
    20元。又受有看護費用損失80,000元。
  (二)兩造爭執事項：
  1.本件被告過失程度為何？又被告主張原告就本件事故與有過
    失，有無理由？如有，過失比例為何？
  2.原告主張自來水公司亦應負共同侵權行為責任，有無理由？
  3.原告主張醫療費用部分，應包含健保給付，有無理由？請求
    賠償陪病床5,000 元、住屋津貼18萬元及交通費用8,640 元
    ，有無理由？又請求精神慰撫金150 萬元，是否過高？
  4.原告得請求侵權行為損害賠償之金額為何？
五、前揭不爭執事項，業據原告提出高醫診斷證明書1 紙、受傷
    照片1 份、國防大學國防醫學院三軍總醫院（下稱三軍總醫
    院）醫療費用收據1 份、看護收款證明單1 份、統一發票1
    份（見本院96年度簡附民字第95號卷第6 至11頁、第14至27
    頁、第28頁、第29至39頁）、系爭工程監造日報表1 紙、工
    程監造計畫書1 份（本院審卷第39至43頁）等為證，並有被
    告提出工程契約1 份在卷可按，且有三軍總醫院98年1 月7
    日院三醫勤字第0980000166號函暨所附費用明細表1 份（本
    院審卷第74至137 頁）、經濟部98年3 月12日經授營字第09
    820354370 號函（本院審卷第179 頁）等附卷可稽，又經本
    院依職權調取系爭刑案全卷宗核閱無訛，堪認為真實。茲就
    兩造之爭點，析述本院得心證之理由如下：
  (一)本件被告過失情節為何？又被告主張原告就本件事故與有過
    失，有無理由？如有，過失比例為何？
  1.查，觀之被告提出之案發現場照片（見系爭刑案偵查一卷第
    52、53頁）及訴外人即警員林瑞農拍攝之案發現場照片（見
    系爭刑案偵查一卷第59至61頁），被告丁○○於系爭工程施
    工現場，除系爭工程出入口之安全椎間，未架設橫桿外，其
    餘部分確有設置安全椎及橫桿，將施工現場圍起，以警示禁
    止進入。又證人即事故後據報隨即前往現場處理之警員曾仰
    杞、林正三均證述：於95年8 月2 日伊等擔任自強路派出所
    巡邏勤務，接獲報案通知後約2 分鐘就抵達現場，當時在自
    強路整個路面上有放置安全錐及橫桿，但在入口處有缺口沒
    有架設橫桿（見系爭刑案偵查三卷第12、13頁）等語。據此
    ，於本件事故時，被告丁○○確有在系爭工程周圍（除系爭
    工程出入口之安全椎間未架設橫桿外）設置安全椎及橫桿，
    堪予認定。從而，原告主張被告丁○○有未設置安全椎及橫
    桿之過失云云，即屬無據。
  2.又查，被告丁○○於系爭刑案偵查時陳稱：原告行走陷入而
    遭瀝青灼傷之地點，仍在施工中，故尚未覆蓋鋼板，於瀝青
    舖設完成後，才會覆蓋鋼板（見系爭刑案偵查一卷第50頁、
    偵查三卷第12頁）等語；且參酌原告係遭高溫瀝青灼傷2 度
    至3 度，足徵該部分瀝青應為填充舖設不久；再輔以相關施
    工車輛、機械仍在現場，亦有上開現場照片可憑。依上等情
    互核以觀，堪認原告踏入陷落處，尚在施工中，仍待繼續舖
    設瀝青；是該部分瀝青即在施工過程中，自難逕認被告丁○
    ○有何未將瀝青混凝土夯實整平之過失。
  3.按「雇主對於工作場所人員及車輛機械出入口處，應依下列
    規定辦理：…四、應置管制人員辦理下列事項：(1)管制出入
    人員，非有適當防護具不得讓其出入」，營造安全衛生設施
    標準第11條定有明文。被告丁○○為系爭工程現場工地安全
    主任，自應確實執行上開安全措施，在系爭工程出入口設置
    管制人員，以管制相關人員出入，且依當時情形，客觀上並
    無不能注意之情事，竟疏未注意及此，致生本件事故，其有
    過失，堪予認定。又被告丁○○因業務過失傷害案件，經系
    爭刑案判處有期徒刑6 月，減為有期徒刑3 月確定，已如前
    述，益徵被告丁○○確有過失傷害原告之侵權行為。
  4.另查，原告於系爭刑案偵查時陳稱：伊與朋友約在系爭路口
    咖啡店，走在光復三街要過自強二路，見路面都好好的，踏
    下去突然人就陷下去（見系爭刑案偵查三卷第11頁）等語；
    是原告行經系爭路口，自系爭工程出入口進入，係欲以此方
    式通行至對向之咖啡店。又系爭工程周圍（除系爭工程出入
    口之安全椎間未架設橫桿外）有設置安全椎及橫桿，且有施
    工車輛及機械停留現場，業如前述，客觀上顯而易見現為施
    工路段及禁止進入之區域，原告疏未注意而貿然進入，應有
    過失。從而，原告自應就本件事故負擔與有過失責任。至按
    行人穿越道路，在未設有前款設施之交岔路口，行人穿越道
    路之範圍，應於人行道之延伸線內，未設人行道，而有劃設
    停止線者，應於停止線前至路緣以內；道路交通安全規則第
    134 條第2 款定有明文。惟此係為使行人穿越道路時，在前
    開規定範圍內通過路口，以避免交通事故之發生，即其規範
    目的在於行的安全，而非在防止行人陷入高溫瀝青中；是縱
    認原告有違反前開規定之行為，亦與本件無任何因果關係存
    在，附此說明。
  5.綜上，本院審酌本件事故之發生，被告丁○○之未注意在系
    爭工程出入口設置管制人員為肇事原因，原告未注意而擅自
    闖入客觀上明顯可見之施工地點，亦為肇事原因；且被告丁
    ○○受僱俊在公司，擔任系爭工程之工地安全主任，於執行
    職務時，不法侵害原告權利，依民法第188 條第1 項前段規
    定，俊在公司應與被告丁○○連帶負損害賠償責任。又參酌
    相關證據資料相互以觀，可認被告丁○○及原告應負之過失
    比例各為百分之50，應屬妥適。
  (二)原告主張被告自來水公司亦應負共同侵權行為責任，有無理
    由？
  1.按工程合約第9 條約定：「甲方（即自來水公司）監造人員
    對工地安全之維護不負督導之責…」，第10條約定：「…甲
    方（即自來水公司）監造人員代表甲方監督乙方（即俊在公
    司）履行契約各項約定應辦事項…」、「甲方監造人員的職
    權如下：(1)契約規格之解釋。(2)工程設計、品質或數量變更
    之審核。(3)乙方所提下工計畫、施工詳圖、品管計畫及預定
    進度表等之審核及管制。(4)工程及材料機具設備之檢（試）
    驗。(5)乙方請款之審核簽證。(6)在甲方所賦職權範圍內對乙
    方申請事項之處理。(7)契約與相關工程之配合協調事項」，
    第11條約定：「…並在施工前會同甲方監造人員完成準備作
    業之檢查工作無誤後，始得進入施工程序。施工後乙方亦應
    會同甲方監造人員或其代表人對施工的品質進行檢驗」、「
    …甲方所派監造人員得隨時赴工地督導查核工程品質」。據
    上，自來水公司僅係為督導查核施工品質，而成立系爭工程
    監造小組，以為監督查核，至於系爭工程施工時之現場安全
    監工，則由俊在公司負責，自來水公司並無為工地安全監工
    之權責。是原告主張自來水公司應負系爭工程監工責任，而
    有共同侵害權利之行為云云，洵屬無據。
  2.從而，原告依民法第185 條第1 項規定，主張自來水公司應
    負共同侵權行為責任云云，為無理由。
  (三)原告主張醫療費用部分，應包含健保給付，有無理由？又原
    告請求陪病床5,000 元、住屋津貼18萬元，及交通費用8,64
    0 元，有無理由？並請求精神慰撫金150 萬元，是否過高？
  1.按因故意或過失不法侵害他人之權利者，負損害賠償責任。
    不法侵害他人之身體或健康者，對於被害人因此喪失或減少
    勞動能力或增加生活上之需要時，應負損害賠償責任。不法
    侵害他人之身體、健康、名譽、自由、信用、隱私、貞操，
    或不法侵害其他人格法益而情節重大者，被害人雖非財產上
    之損害，亦得請求賠償相當之金額。民法第184 條第1 項前
    段、第193 條第1 項、第195 條第1 項分別定有明文。被告
    丁○○就本件事故之發生應負百分之50過失責任，已如前述
    ，自應負侵權行為損害賠償責任。
  2.按全民健康保險係屬健康、傷害保險，除有全民健康保險法
    第82條規定之情形外，依保險法第130 條、第135 條準用同
    法第103 條規定，全民健康保險之保險人不得代位行使被保
    險人因保險事故所生對於第三人之請求權，要無保險法第53
    條規定之適用，是全民健康保險之被保險人，非因汽車交通
    事故受傷害，受領全民健康保險提供之醫療給付，其因侵權
    行為所生之損害賠償請求權，並不因而喪失。準此，原告因
    本件事故受有傷害，除得請求賠償自身支出之醫療費用外，
    亦得請求中央健康保險局所給付之醫療費用，是被告主張請
    求醫療費用部分，應限於實際自負額，而不及於全民健康保
    險支出部分云云，尚屬無據。從而，原告請求被告賠償包含
    全民健康保險給付之醫療費用計606,037 元，應屬有據。
  3.依侵權行為法律關係主張諸如工作損失，勞動能力喪失或減
    少，增加生活上之需要及精神慰撫金等各項，均以其權利確
    有受侵害為前提，且其侵害係屬不法，不法侵害與權利受損
    兩者之間須有相當因果關係為損害賠償之要件。查，原告陳
    稱三軍總醫院雖有提供家屬一張床，但因太窄、看護時間甚
    久及家屬年紀又大等因素，所以才另行購買陪病床云云；惟
    三軍總醫院既已提供陪病床，以為看護照顧者使用，自無再
    行購置陪病床之必要，且原告係因自身因素，始為陪病床費
    用之支出；是陪病床部分之損害與本件並無相當因果關係。
    次查，原告有自宅居住，因可能造成不便，並為家人照顧之
    便利性，而居住其父母住處，是該住屋津貼與本件不法侵害
    間，亦無相當因果關係。又原告亦未提出確有交付父母18萬
    元款項，以為住屋津貼，尚難僅以原告之母呂英書立收據1
    紙（見本院審卷第188 頁），即認有因本件事故致增加該款
    項支出之情事。又查，原告並未提出任何單據資料，以為證
    明確有增加支出計程車資計3,840 元，且關於原告之家屬自
    台北前往高雄之機票費用及計程車資計8,640 元，與本件亦
    無相當因果關係。綜上，原告主張被告應賠償增加生活支出
    陪病床5,000 元、住屋津貼18萬元及交通費用8,640 元云云
    ，均屬無據。
  4.按慰撫金數額之認定，除依被害人所受身體上及精神上痛苦
    程度，及所造成之影響二者予以衡量外，尚須斟酌雙方之身
    分資力與加害之程度及各種情形，予以核定。本件原告因被
    告丁○○之過失行為受有「雙下肢（腿）、左手掌燒傷2 至
    3 度，15% 總體表面積」等傷害，已見前述，是原告主張受
    有精神上之痛苦，依據民法第195 條之規定請求被告賠償其
    非財產上之損害，自屬有據。查，原告為大同工學院五專部
    機械科畢業，擔任星格傳媒股份有限公司外務工作，95年度
    年收入計400,200 元，名下無不動產；被告丁○○為高中畢
    業，每月收入2 萬多元，名下無不動產等情，業經兩造陳明
    ，且有稅務電子閘門財產所得調件明細表（見本院審卷第16
    至21頁）在卷可憑，堪予認定。本院審酌原告、被告丁○○
    之身分、地位、經濟狀況、被告丁○○之加害程度、原告因
    高溫瀝青接觸性燙傷，造成兩側下肢15% 體面積三度燙傷（
    即全層皮膚壞死），需接受多次清創及植皮手術，且植皮後
    之疤痕生成無法排汗、沒有知覺等，依醫學常理判斷，無法
    復原，亦須經長期復建，心理及生理上所受之痛苦折磨等一
    切情狀，認原告請求精神慰撫金之數額以80萬元為適當，逾
    此數額之請求，即難准許。
  5.綜上，原告得請求被告賠償醫療費606,037 元、看護費80,0
    00元、增加生活上需要計34,145元（看護墊1,090 元、成人
    紙尿布4,78 5元、嬰兒油1,950 元、彈性衣14,300元、乳液
    12,020元），及精神慰撫金80萬元，合計1,520,182 元。
  (四)按損害之發生或擴大，被害人與有過失者，法院得減輕賠償
    金額，或免除之；民法第217 條第1 項定有明文。本件被告
    對於肇事原因固有上述之過失，然原告就本件事故亦與有過
    失，自應酌減被告之賠償數額。而參酌原告之過失比例為百
    分之50，暨以此比例酌減原告所得請求，堪認原告得請求賠
    償金額為760,091 元（0000000 元×0.5 ＝760091），逾此
    部分之請求，即屬無據。
六、綜上所述，原告依侵權行為法律關係，請求被告丁○○、俊
    在公司連帶給付760,091 元，及自附帶民事起訴狀繕本送達
    翌日起，即被告丁○○自96年12月14日起、被告俊在公司自
    96年11月30日起，均至清償日止，按年息百分之5 計算之利
    息，為有理由，應予准許；逾此範圍之請求，為無理由，應
    予駁回。又被告自來水公司就本件並無故意或過失行為，是
    原告依民法第185 條第1 項規定，請求被告自來水公司應與
    被告丁○○連帶給付原告2,413,822 元，及自起訴狀繕本送
    達之翌日起至清償日止，按年息百分之5 計算之利息，為無
    理由，應予駁回。再者，原告及被告丁○○、俊在公司陳明
    願供擔保，請准宣告假執行及免為假執行，經核合於法律規
    定，爰分別酌定相當之擔保金額併予宣告之。至原告敗訴部
    分，其假執行聲請即失所附麗，應併予駁回。
七、本件就被告丁○○、俊在公司部分，係屬刑事附帶民事訴訟
    案件，原告就此部分並未繳納裁判費，且無送達費或鑑定費
    等裁判外訴訟費用問題，是此部分爰不為訴訟費用負擔之諭
    知。又原告繳付裁判費部分，係為追加被告自來水公司，而
    此部分原告之訴無理由，故本件應由原告負擔全部訴訟費用
    ，併此敘明。
八、本件事證已臻明確，兩造其餘陳述及攻擊防禦方法經本院斟
    酌後認均不影響本判決之結果，爰不再逐一詳予論述，附此
    敘明。
九、據上論結，本件原告之訴為一部有理由，一部無理由，依民
    事訴訟法第78條、第390 條第2 項、第392 條第2 項，判決
    如主文。
中    華    民    國    98    年     5    月    11    日
                  民事第五庭  法  官  洪榮家
正本係照原本作成。
如不服本判決，應於送達後20日內，向本院提出上訴狀並表明上
訴理由，如於本判決宣示後送達前提起上訴者，應於判決送達後
10日內補提上訴理由書（須附繕本）。
中    華    民    國    98    年     5    月    11    日
                              書記官  胡美儀


司法院資訊處製作；財團法人民間司法改革基金會備份。
